【裁判字號】    95,訴,6
【裁判日期】    950331
【裁判案由】    分配表異議之訴
【裁判全文】
臺灣苗栗地方法院民事判決             95年度訴字第6號
原      告  第一商業銀行股份有限公司
法定代理人  戊○○
訴訟代理人  丁○○
被      告  中國農民銀行股份有限公司
法定代理人  丙○○
訴訟代理人  甲○○
上列當事人間分配表異議之訴事件，本院於民國95年3 月17日言
詞辯論終結，判決如下：
    主  文
原告之訴駁回。
訴訟費用由原告負擔。
    事實及理由
一、原告主張：
  (一)本院93年度執助字第72號執行標的物編號5 ，即會測後暫編
    建號618 建物（下稱系爭建物），早在被告辦理抵押權設定
    登記前即已建築完成，則該建物既無抵押權設定登記存在，
    且該建物係地面一層之獨立建築物，自不為被告之抵押權效
    力所及。從而上開執行事件將系爭建物拍賣所得價金新臺幣
    （下同）2,560,000 元分配予被告之第1 順位抵押債權優先
    受償，於法自有未合，上開價金應改列由各普通債權人按債
    權額比例分配之等語。
  (二)並聲明：本院93年度執助字第72號清償票款強制執行事件，
    於民國94年11月18日所製作之分配表，其中關於建號618 建
    物拍賣所得價金2,560,000 元，應改列由各普通債權人進行
    分配。
二、被告則以：訴外人即債務人暉橋資訊股份有限公司（下稱暉
    橋公司）前係經營電子業，須有寬敞之空間作為生產線，故
    將系爭建號618 建物及167 、168 、169 建號建物內部全部
    打通，作為生產線及倉庫使用，共用一出入口，此有被告於
    85年11月5 日所拍攝之照片可稽。又系爭建號618 建物係債
    務人暉橋公司緊鄰原有167 、168 、169 建號建物所增建之
    建物，該增建部分與原有建物間並無可資區分之標識，而與
    原有建物連為一體使用，不具構造上及使用上之獨立性，自
    不得獨立為物權之客體，其應係原有建物之附屬物，原有建
    物所設定之抵押權範圍因而擴張，是該建號618 建物自為被
    告抵押權效力所及。上開執行事件將系爭建物拍賣所得價金
    優先分配與被告，於法並無不合等語，資為抗辯。並聲明：
    原告之訴駁回。
三、按債權人或債務人對於分配表所載各債權人之債權或分配金
    額有不同意者，應於分配期日一日前，向執行法院提出書狀
    ，聲明異議；異議未終結者，為異議之債權人或債務人，得
    向執行法院對為反對陳述之債權人或債務人提起分配表異議
    之訴，強制執行法第39條第1 項、第41條第1 項前段分別定
    有明文。本件原告為債務人暉橋公司之普通債權人，業經本
    院調取上開執行卷宗核明無誤，則其不同意分配表所載之分
    配金額，具狀聲明異議，並對為反對陳述之第1 順位抵押權
    人即被告，提起本件分配表異議之訴，依前揭說明，自為法
    之所許。
四、查訴外人暉橋公司前於80年12月2 日提供其所有坐落苗栗縣
    公館鄉○○○段791 、791 之2 地號土地，及其上建號 167
    、168 、169 、296 建物，為被告設定抵押權，嗣被告聲請
    拍賣上開抵押物，本院93年度執助字第72號實施測量後，將
    前開土地上未辦所有權第一次登記之建物，暫編為建號 618
    即執行標的物編號5 ，一併實施拍賣；又暉橋公司於提供前
    開土地、建物予被告設定抵押權時，因系爭建物未辦理所有
    權第一次登記，無法為抵押權設定登記，暉橋公司遂出具承
    諾書表明願意將系爭建物合併於原有建物及土地提供作為抵
    押物，於被告實行抵押權時，聽任被告一併處分以抵償債務
    ；其後系爭建物以2,560,000 元之價格拍定，上開執行事件
    於94年11月18日所製作之分配表，並將上開價金連同原有建
    物及土地拍賣所得價金共19,200,000元優先分配予被告之第
    1 順位抵押債權等事實，為本院協同兩造整理並簡化爭點後
    ，兩造不爭之事實，並有被告提出之承諾書及建物測量成果
    圖在卷可稽（見本院卷第16、17頁），復經本院依職權調取
    上開執行卷宗，核閱屬實，堪信為真實。
五、惟原告主張系爭建物並無抵押權設定登記存在，且該建物為
    獨立之建築物，自不為被告之抵押權效力所及一節，則為被
    告所否認，並以系爭建物乃原有建物之附屬物，為被告之抵
    押權效力所及等語置辯。是以本件應審究者，厥為系爭建物
    是否為獨立之建物？抑或原有建物之從物或附屬物？是否為
    被告之抵押權效力所及？經查：
  (一)按所謂建築物增建之附屬物，係指於原獨立之建築物所增建
    之建築，已具有構造上之獨立性，但在使用功能上，與原建
    築物係作一體利用，欠缺使用上之獨立性，為不具獨立性之
    建築，而從屬於獨立之原建築物者而言。增建之附屬物，因
    不符建築物獨立性之要求，不得為物權之客體；增建之建築
    物，如已具構造上之獨立性，及使用上之獨立性，則屬獨立
    之建築物，自得為物權之客體。又所謂具有使用上之獨立性
    ，係指該部分建築物，與一般建築物相同，可作為一建築物
    單獨使用，有獨立之經濟效用者而言。判斷增建部分，是否
    具有使用上之獨立性，須斟酌其對外通行之直接性，增建部
    分之面積、隔間及向來之利用狀況，暨增建部分之利用機能
    ，與原有建築物之依存程度等情形定之，最高法院92年度台
    上字第998 號判決意旨參照。所有人於原有建築物之外另行
    增建者，如增建部分與原有建築物無任何可資區別之標識存
    在，而與之作為一體使用者，因不具構造上及使用上之獨立
    性，自不得獨立為物權之客體，原有建築物所有權範圍因而
    擴張，以原有建築物為擔保之抵押權範圍亦因而擴張。倘增
    建部分於構造上及使用上已具獨立性，即為獨立之建築物，
    苟其常助原有建築物之效用，而交易上無特別習慣者，即屬
    從物，而為抵押權之效力所及。若增建部分已具構造上之獨
    立性，但未具使用上之獨立性，而常助原有建築物之效用者
    ，則為附屬物。其使用上既與原有建築物成為一體，其所有
    權應歸於消滅，被附屬之原有建築物所有權範圍因而擴張，
    抵押權之範圍亦因而擴張。是從物與附屬物雖均為抵押權之
    效力所及，惟兩者在概念上仍有不同，最高法院88度台上字
    第485 號判決意旨亦可資參照。
  (二)查系爭未辦所有權第一次登記之會測後暫編建號618 建物，
    為鋼造一層廠房、倉庫，面積485 平方公尺，有建物登記謄
    本附在本院91年度執全字第603 號假扣押卷足憑（見該卷第
    91頁），因該建物目前業已拆除，為兩造所是認（見本院卷
    第13頁），致本院無從勘驗現場，據以判斷該建物是否為獨
    立之建物；又因本院91年度執全字第603 號前於實施假扣押
    時，債務人暉橋公司已歇業大門深鎖，致執行人員亦未進入
    上開建物內部，以查看建物內部之構造及使用情形。惟據暉
    橋資訊公司負責人乙○○於本院結證稱：本院卷第17頁測量
    成果圖上增建部分（按即暫編建號618 建物），為伊向前手
    購買時即有之建物，建號296 是做辦公室使用，建號167 、
    168 、169 及暫編建號618 均為廠房，廠房有隔間，一部份
    作材料倉庫，一部份作成品倉庫，一部份作生產線，建號16
    7 為材料倉庫，建號169 部分為材料倉庫，部分為成品倉庫
    ，建號168 及暫編建號618 為生產線，以上僅係大略之區分
    ，並非依照建號之經界線隔間，上述隔間是於大廠房內隔間
    ，有相互往來之門，整個廠房對外出口有3 個等語（見本院
    卷第38、39頁），參以證人乙○○為暉橋公司負責人，對於
    該公司之廠房隔間及使用情形，自甚熟稔，其證詞堪可採信
    。準此，足認原有建物與暫編建號618 建物，已合併作為一
    座大廠房使用，僅於其內部為隔間，分作不同之用途，且該
    暫編建號618 與建號168 並已合併作為生產線使用，實難認
    其有獨立之使用性；另參諸建號167 、168 建物之屋形均屬
    方正，有建物測量成果圖可憑，而系爭建物之形狀，則呈不
    規則形，然與原有建物合併整體觀之，則尚屬方整。益徵系
    爭建物顯係依附於原有建物而為建築，其與原有建物相互依
    存，相互為用，在使用功能上與原有建物作一體利用，欠缺
    使用上之獨立性。從而系爭建物既不具有使用上之獨立性，
    徵諸前開說明，應屬原有建物之附屬物，而為被告抵押權效
    力所及。原告主張系爭建物為獨立之建物，且未辦理抵押權
    設定登記，不為抵押權效力所及云云，洵非可採。
六、綜上所述，系爭未辦所有權第一次登記之暫編建號618 建物
    ，既屬原有建物即建號167 、168 、169 、296 建物之附屬
    物，而為被告抵押權效力所及，則本院93年度執助字第72號
    執行事件，將系爭建物拍賣所得價金2,560,000 元，併同原
    有建物及土地之拍賣所得價金，分配予被告優先受償，自屬
    有據，並無不合。原告主張系爭建物為獨立之建物，且未經
    辦理抵押權設定登記，為被告抵押權效力所不及，其拍賣所
    得價金應改列由各普通債權人按債權額比例分配云云，為無
    理由，應予駁回。
七、訴訟費用負擔之依據：民事訴訟法第78條。
中    華    民    國    95    年    3     月    31    日
                     民事庭法  官  黃佩韻
以上正本係照原本作成。
如不服本判決，應於送達後20日內，向本院提出上訴狀（須附繕
本）。
                           書記官  蔡健忠
中    華    民    國    95    年    3     月    31    日


司法院資訊處製作；財團法人民間司法改革基金會備份。
